臺灣彰化地方法院民事判決　99年度簡上字第33號
上　訴　人
即被上訴人　莊 媄 涵
被 上訴 人
即 上訴 人　廖 君 宏
上列當事人間請求確認本票債權不存在事件，兩造均對於民國99
年1月26日本院員林簡易庭第一審判決（97年度員簡字第336號）
，提起上訴，本院判決如下：
    主      文
兩造上訴均駁回（原審判決主文第1項應更正為：確認本院97年
度司票字第965號民事裁定就被上訴人即上訴人廖君宏持有上訴
人即被上訴人莊媄涵簽發如附表編號2、3、4所示本票面額及利
息准予強制執行之本票債權，編號2本票面額新台幣82,000元及
利息全部、編號3、4本票於超過面額合計新台幣700,000元及利
息部分不存在）。
第二審訴訟費用由兩造各自負擔。
    事實及理由
一、上訴人即被上訴人莊媄涵主張：
  (一)如附表編號1所示、金額新台幣(下同）24萬元之本票，係因
    訴外人孫鳴放於民國97年5月21日， 向上訴人即被上訴人莊
    媄涵（下稱上訴人莊媄涵）借款10萬元，因其適無現金可出
    借，乃向當時謊稱姓名為「王立宏」之被上訴人即上訴人廖
    君宏（下稱被上訴人廖君宏）借款10萬元，雙方約定於10日
    內清償，利息2萬元，並簽發交付如附表編號1所示，金額為
    應還本息之二倍即24萬元之本票作為擔保，上訴人莊媄涵在
    收受被上訴人廖君宏出借的款項後，再轉借給孫鳴放。嗣上
    訴人莊媄涵隨即於同年月30日，由孫鳴放陪同前往台灣銀行
    員林分行提領現金12萬元返還被上訴人廖君宏。惟因被上訴
    人廖君宏詐稱須將該12萬元交回其公司後，才可歸還本票，
    致其未能取回該張本票。但被上訴人廖君宏已以「王立宏」
    名義簽立切結書，承認向上訴人莊媄涵收取12萬元現金。則
    該張本票之原因關係即已消滅，被上訴人廖君宏對上訴人莊
    媄涵之該本票債權即不存在。
  (二)另因訴外人陳鳳美、楊鈺青、謝長江、黃錫聰及鴻坤食品有
    限公司等人積欠上訴人莊媄涵債務未還，被上訴人廖君宏誇
    稱其合法經營「信宏財務管理公司」，可協助催討該等人所
    欠款項，上訴人莊媄涵乃於97年6月3日簽立委任書，委託被
    上訴人廖君宏摧討債務。被上訴人廖君宏起先要求開具五張
    向其借款之借據，供其催討債務時使用，嗣稱不用借據，改
    由上訴人莊媄涵簽立假本票方式，較為逼真，可使前開債務
    人誤信上訴人莊媄涵確實積欠被上訴人廖君宏債務，而能迅
    速收回債權。上訴人莊媄涵聽信其言，遂於97年6月3日及同
    年月12日，簽發包括如附表所示編號2、3、4在內之本票7紙
    交付被上訴人廖君宏。但上訴人莊媄涵亦要求被上訴人廖君
    宏簽立切結承諾書，表示係因催討債務而簽發交付該等本票
    ，若被上訴人廖君宏於三個月內無法達成目的，即應將本票
    返還。故上訴人莊媄涵簽發如附表編號2、3、4 ，金額依序
    為82,000元、48萬元、48萬元之本票三張，僅係供被上訴人
    廖君宏委任取款之用（編號2 本票供向訴外人謝長江催討債
    務，編號3、4本票供向訴外人陳鳳美催討債務），兩造間並
    無債權債務之關係存在。
  (三)詎被上訴人廖君宏竟以其執有前開4張金額合計128萬2000元
    之本票（下稱系爭本票），提示未獲付款為由，聲請本院簡
    易庭以97年度司票字第965號民事裁定， 就各該本票金額及
    自發票日起至清償日止，按年息百分之6 計算之利息准予強
    制執行等情，求為確認被上訴人廖君宏所執有上開面額合計
    128萬2,000元及其利息之本票債權對於上訴人莊媄涵不存在
    之判決。
二、被上訴人即上訴人廖君宏則以：附表所示本票均係上訴人莊
    媄涵於97年5、6月間，向伊借款合計128萬2,000元所簽發交
    付，伊陸續於97年5月21日、同年6月3日、同年6月12日，分
    別在彰化縣溪湖鎮莊媄涵經營的幼稚園裡面、溪湖鎮華南商
    業銀行前面、溪湖鎮經營的幼稚園附近，各以現金24萬元、
    96萬元及82,000元交付之，其中100 萬元係來自伊母親廖魏
    燕玉在雲林縣西螺鎮農會之貸款，其餘為自有之現金。而上
    訴人莊媄涵向伊借款，除簽發系爭四張本票外，並親自書立
    70萬元借據1紙、金額合計40萬元之車輛讓渡書2紙，及委託
    訴外人楊長龍書立金額10萬元之車輛讓渡書給伊，金額合計
    120萬元，正與附表編號1、3、4本票面額總計相同。上訴人
    莊媄涵所提「王立宏」名義之切結書、切結承諾書、車輛保
    管切結書、委託書、委任書等文件均非伊所簽立，錄音帶及
    其譯文，則係其刻意剪接、偽造，證人孫鳴放之證言，係依
    上訴人莊媄涵授意之內容所言，均非事實。至於楊長龍名義
    的車牌6550－GB號汽車，既作價10萬元出賣於伊，並已交付
    使用，自可從上訴人莊媄涵應還之借款中扣除10萬元價金等
    語，資為抗辯。
三、原審就如附表編號1所示金額24萬元之本票及利息，及編號2
    、3、4所示之本票，在超過面額70萬元及其利息部分，為上
    訴人莊媄涵勝訴之判決，而駁回其餘之訴。上訴人莊媄涵及
    被上訴人廖君宏分別對其不利部分，提起上訴。其中莊媄涵
    之上訴聲明：(一)原判決不利於上訴人莊媄涵部分廢棄；(二)上
    開廢棄部分，確認被上訴人廖君宏所執有如附表編號2、3、
    4 所示之本票，在面額合計不超過70萬元及其利息之本票債
    權不存在；(三)第1審判決廢棄部分及第2審訴訟費用由被上訴
    人廖君宏負擔。廖君宏之上訴聲明：(一)原判決不利於上訴人
    廖君宏部分廢棄；(二)上開廢棄部分，上訴人莊媄涵在原審之
    訴駁回。兩造各對於他方之上訴，則均聲明請求駁回其上訴
    。
四、上訴人莊媄涵主張如附表所示、金額合計128萬2,000元之本
    票四張，係其簽發交付被上訴人廖君宏，被上訴人廖君宏以
    該等本票屆期提示未獲付款為由，聲請本院民事庭以97年度
    司票字第965號裁定准予強制執行，其中編號1、金額24萬元
    之本票，係因向被上訴人廖君宏借款而簽發之事實，有所提
    民事裁定為證，並為被上訴人廖君宏所自認，復經原審調閱
    上開本票裁定民事聲請卷查核屬實，堪信為真實。
五、上訴人莊媄涵主張簽發編號1 、金額24萬元本票，向被上訴
    人廖君宏借款之金額為10萬元，且已全部清償，但本票未取
    回，編號2、3、4、金額合計104萬8,200元本票3張，係供委
    託被上訴人廖君宏向訴外人陳鳳美、謝長江催討欠款之用，
    並非因向被上訴人廖君宏借貸而簽發，被上訴人廖君宏就該
    等本票之債權不存在等語；被上訴人廖君宏則抗辯稱：系爭
    四張本票，均係上訴人莊媄涵向其借款而簽發，各筆借款金
    額均與票面額相同，且全未獲償等情。故兩造主要之爭點如
    下：
(一)編號1、金額24萬元本票部分
  (1)被上訴人廖君宏因該張本票，交付上訴人莊媄涵之借款金額
    為10萬元或24萬元？
  (2)前項借款，上訴人莊媄涵是否已全部清償，致該本票債權因
    其原因關係消滅而不存在？
(二)編號2、3、4、金額合計104萬8,200元本票部分
  (1)上訴人莊媄涵簽發此三張本票之基礎原因關係，係其主張的
    委任被上訴人廖君宏向訴外人陳鳳美等人催討債務？或係被
    上訴人廖君宏抗辯的借貸關係（或兩者兼有）？
  (2)就該三張本票，被上訴人廖君宏對上訴人莊媄涵所得行使之
    本票債權範圍為何？
六、次就前開主要爭點，論斷如下：
(一)編號1、金額24萬元本票部分
  1.按票據乃文義證券及無因證券，票據上之權利義務，悉依票
    上所載文義定之，與其基礎之原因關係各自獨立，票據上權
    利之行使，不以其原因關係存在為前提，執票人行使票據上
    權利時，就其基礎之原因關係確係有效存在，不負舉證責任
    。若票據債務人以自己與執票人間所存抗辯之事由，對抗執
    票人，依票據法第13條規定觀之，應由票據債務人就該抗辯
    事由負舉證之責任，必待為票據基礎之原因關係已屬確立，
    當事人僅於該原因關係是否有效成立或已否消滅等事項有所
    爭執時，始應適用各該法律關係之舉證責任分配原則。例如
    ，票據債務人抗辯因借貸而簽發票據之事實，為執票人所不
    爭或自認，或者已有證據證明，可確認票據基礎之原因關係
    為借貸之後，票據債務人復抗辯未收受借款者，始依一般舉
    證責任之原則，由執票人即貸與人就借款已經支付之事實，
    負舉證責任。上訴人莊媄涵主張本件為確認法律關係不存在
    之訴，應由被上訴人廖君宏就取得系爭本票之基礎事實及原
    因關係存在，負舉證責任，委無可採。
  2.兩造間就系爭編號1 之本票，既為前後手關係，且上訴人莊
    媄涵簽發該本票之基礎原因關係為消費借貸，雙方並無爭執
    ，上訴人莊媄涵主張被上訴人廖君宏實際交付之借款金額為
    10萬元，且已於97年5月30日償還12萬元 (含利息2萬元），
    被上訴人廖君宏抗辯交付借款之金額為24萬元，現全未獲償
    。依前開說明，上訴人莊媄涵固得以自己與執票人即被上訴
    人廖君宏間所存抗辯之事由，對抗被上訴人廖君宏，但就交
    付之借款金額超過10萬元部分，即應由貸與人即被上訴人廖
    君宏負舉證責任，而就已償還借款12萬元部分，則應由上訴
    人莊媄涵負責證明之。
  3.被上訴人廖君宏雖稱其交付上訴人莊媄涵之借款，來自於其
    母親廖魏燕玉於97年3月4日，向雲林縣西螺鎮農會之貸款及
    自有之現金，上訴人莊媄涵尚親自書立70萬元借據、車輛讓
    渡證書二紙（讓渡金額合計40萬元，車號分別為6085－LG、
    5138－HX），及委託訴外人楊長龍簽具車輛讓渡證書（讓渡
    金額為10萬元，車號6550－GB），作為附證及擔保之用，並
    提出上開農會之貸款餘額證明書（原審卷(一)第86頁）、讓渡
    證書三紙（原審卷(一)第87至89頁）、楊長龍切結書（原審卷
    (二)第55頁）、錄音光碟及其譯文（原審卷(一)第90至93頁、第
    106至110頁）為證。惟查，
  (1)上開貸款餘額證明書，僅可證明被上訴人廖君宏之母廖魏燕
    玉有向雲林縣西螺鎮農會貸款100萬元之事實， 不足以證明
    被上訴人廖君宏所交付此部分借款為24萬元。況廖魏燕玉該
    筆貸款在97年3月4日撥款當日，即轉存至訴外人詹欽中在華
    南商業銀行西螺分行之帳戶，有西螺鎮農會98年06月25日西
    農信字第0980000578號函附取款憑條、匯款申請書影本及交
    易明細表（原審卷(一)第131至134頁）、華南商業銀行西螺分
    行98年12月16日華螺存字第098192號函附存款往來明細表暨
    對帳單（原審卷(二)第90至92頁）可參，被上訴人抗辯以此項
    貸款之資金交付上訴人莊媄涵，殊屬可疑。被上訴人廖君宏
    雖又稱訴外人詹欽中為其妹妹的公公，錢先轉給詹欽中後伊
    再向詹欽中拿云云。然一般向金融機構貸款者，通常都是申
    貸之前即有特定目的之資金需求，不可能漫無規劃預先貸款
    備用。訴外人廖魏燕玉前開貸款日期，早於系爭編號1 本票
    簽發日期超過二個月，衡情殊無事先預料上訴人莊媄涵會向
    其兒子即被上訴人廖君宏借款之可能。尤其該筆貸款，若係
    欲供被上訴人廖君宏使用，則於需用時再從廖魏燕玉自己的
    帳戶內領出即可，竟先轉存入詹欽中存款帳戶，再由被上訴
    人廖君宏向詹欽中拿取，如此曲折費時，根本不合常理。
  (2)前開上訴人莊媄涵、楊長龍車輛讓渡書共三紙，上訴人莊媄
    涵及證人楊長龍固然分別承認為其自己簽寫，但其簽立日期
    均為97年6月3日，顯然在系爭編號1 本票簽發之後，且其內
    容記載略以：立讓渡書人（莊媄涵、私立天堂鳥幼稚園莊媄
    涵或楊長龍）將自己所有之某車號汽車賣給買主，議定價格
    若干元，當日銀貨兩訖，毫無短欠，如有來歷不明或非法取
    得，概由本人負法律上一切責任，與買主無關等情，證人楊
    長龍於原審亦證稱：購買車子（即車牌6550－GB汽車）時，
    分期付款的錢是由上訴人莊媄涵支出，總共30幾萬元，現已
    清償給莊媄涵，該車子已經讓渡給被上訴人廖君宏，有簽讓
    渡書，讓渡書上載10萬元沒有拿給伊，上訴人莊媄涵與被上
    訴人廖君宏間有債權債務關係，車子又是莊媄涵出錢的，所
    以讓渡金額不會交給伊，是上訴人莊媄涵的意思，要伊寫讓
    渡書給被上訴人廖君宏等情（原審卷(一)第140至142頁），也
    與兩造間之本票借款無關，自難執為被上訴人交付之此筆借
    款為24萬元之論據。另楊長龍簽署之切結書，亦僅載明楊長
    龍將車號6550－GB汽車讓渡給被上訴人廖君宏，因尚有稅金
    未繳，致不能辦理過戶等情，顯然與系爭本票無涉。況被上
    訴人廖君宏先則辯稱上訴人莊媄涵將車輛讓渡證書所載之車
    輛讓渡給伊，用以抵償50萬元之借款，嗣再改稱車輛讓渡證
    書乃作為借款附證及擔保之用，前後不符，委無可取。
  (3)被上訴人廖君宏所提錄音光碟及其譯文（錄音日期分別為97
    年8月8日及同年月13日），上訴人莊媄涵否認與被上訴交談
    而被錄音者之女聲出自其本人，且經原審將該錄音光碟二片
    送聲紋鑑定結果，錄音光碟內疑為上訴人莊媄涵之女子聲音
    ，因錄音品質不佳，致聲紋共振峰圖譜特徵模糊，不符聲紋
    鑑定條件，無法作聲紋比對鑑定，有法務部調查局98年10月
    6日調科參字第09800506320號聲紋鑑定報告書附原審卷（卷
    (二)第60至63頁）可按，且錄音譯文內容，亦無提及借款金額
    若干之對話，尚不能據為不利於上訴人莊媄涵之認定。
  (4)故被上訴人辯稱其交付之借款金額為24萬元，就超過10萬元
    部分，委無可採。上訴人莊媄涵主張就系爭編號1 本票，被
    上訴人廖君宏交付之借款金額僅有10萬元，堪以採憑。
  4.上訴人莊媄涵主張前開10萬元借款， 其已於97年5月30日至
    台灣銀行員林分行提領現款12萬元並返還被上訴人廖君宏（
    內含2萬元利息)之事實，業據證人孫鳴放於原審具結證述甚
    詳（參原審卷(一)第62、63頁）。證人孫鳴放雖前曾受僱為上
    訴人莊媄涵之員工，但於作證時已與上訴人莊媄涵無何關連
    ，其此部分證言內容又無明顯矛盾或瑕疵，堪值採信。則被
    上訴人廖君宏對上訴人莊媄涵此筆10萬元借款，即因全部清
    償而消滅，系爭編號1 本票之基礎原因關係即失其存在。被
    上訴人廖君宏抗辯此筆借款尚未清償，尚非可採。上訴人莊
    媄涵主張該張本票已因基礎原因之借貸關係全部清償而失其
    存在，亦堪以認定。其訴請確認被上訴人廖君宏所執有該張
    本票債權不存在，洵屬正當，應予准許。
  5.至於上訴人莊媄涵所提「王立宏（信宏財務管理企業公司）
    」於97年5月30日簽署之切結書(影本見原審卷(一)第47頁），
    被上訴人廖君宏已否認其立書人「王立宏（信宏財務管理公
    司）」為其簽寫，經原審送鑑定筆跡結果，亦因資料不足，
    無從鑑定為被上訴人廖君宏之筆跡，有法務部調查局98年12
    月31日調科貳字第09800650150號函（原審卷(二)第128頁）可
    參。證人孫鳴放（即該切結書之見證人）雖證稱：該切結書
    之見證人欄係其簽名、蓋印，因為上訴人莊媄涵拿錢12萬元
    還被上訴人廖君宏，他有看到等情（原審卷(一)第62頁背面）
    ，但其並未證稱有親自看到被上訴人廖君宏在切結書立書人
    欄簽名，尚難據以認定該切結書之立書人為被上訴人廖君宏
    。惟此無礙於上開事實之認定，附此敘明。
(二)編號2、3、4、金額合計104萬8,200元本票部分
  1.上訴人莊媄涵主張此三張本票，係為供委託被上訴人廖君宏
    分別向訴外人謝長江、陳鳳美催討債務而簽發，被上訴人廖
    君宏則辯稱簽發原因為同額之金錢消費借貸，雙方為前後手
    關係，僅對該等本票基礎原因關係有爭執，依前開說明，應
    由上訴人莊媄涵對票據原因關係負舉證之責任，如其已盡證
    明之責，被上訴人廖君宏則對所抗辯之反對事實，應負反證
    之舉證責任。
  2.上訴人莊媄涵主張訴外人謝長江、陳鳳美有積欠其款項，並
    委託他人要債之事實，有所提本院97年度司促5255號、89年
    度促字第18337號支付命令確定證明書影本(原審卷(一)第42、
    41頁）可參，證人謝長江於原審具結證稱：他有積欠上訴人
    莊媄涵89,000元，曾聽他母親告知有人以莊媄涵名義來要債
    ，包含孫鳴放，他沒有跟他們見過面，只有一次有4、5個人
    來要債有見到面，但與本案無關等語（原審卷第140頁背面)
    ；證人陳鳳美於原審亦具結證稱：伊之前積欠上訴人莊媄涵
    會款90多萬元，目前剩40幾萬元未清償，上訴人莊媄涵沒有
    來向伊要債，但有人以其名義來要債，來要債的人都是穿黑
    衣服，戴墨鏡，一群人，他們要債時有拿經莊媄涵簽名的一
    張紙給伊看，但不清楚其內容，被上訴人廖君宏有無來要過
    債，伊不知道等情（原審卷第139、140頁），足證訴外人謝
    長江、陳鳳美確有積欠上訴人莊媄涵款項未還，且上訴人莊
    媄涵曾委託他人向彼二人催討債務屬實。至於訴外人黃錫聰
    、楊鈺菁、鴻坤食品有限公司亦曾積欠上訴人莊媄涵債務部
    分，固據上訴人莊媄涵提出台灣台中地方法院97年度司票字
    第1907號本票裁定確定證明書、本院97年度司促字第2973號
    支付命令確定證明書、台灣南投地方法院97年度埔簡字第18
    號判決確定證明書等影本（參原審卷(一)第43至45頁）為證，
    然該等部分，依上訴人莊媄涵之主張，並非系爭編號2、3、
    4 本票簽發之原因，證人黃錫聰於原審之證言是否可採，與
    本案無關，被上訴人廖君宏聲請傳訊證人楊鈺菁、曾鴻（
    即鴻坤食品有限公司負責人），亦無必要，附此敘明。
  3.上訴人莊媄涵主張其曾委託被上訴人廖君宏向他人催討債務
    ，被上訴人廖君宏要求其簽發本票假裝有欠被上訴人廖君宏
    錢之事實，業據證人孫鳴放於原審具結證稱：「（原告問：
    在97年6月3日你是否有看到我在辦公室開本票給被告？）有
    的，我聽到莊媄涵要委託被告處理債務的問題，被告要莊媄
    涵開立本票出來，開本票的意思是假裝莊媄涵有欠被告的錢
    ，然後由被告拿本票向欠莊媄涵的人要錢，至於開立多少本
    票我不清楚，被告與莊媄涵還有互換車子，由被告開莊媄涵
    的車子去要債務」等情（原審卷(一)第63頁背面）。上訴人莊
    媄涵所提兩造對話之錄音帶，經原審送聲紋鑑定結果，錄音
    帶內疑為被上訴人廖君宏之男子聲音，因錄音品質不佳，致
    聲紋共振峰圖譜特徵模糊，不符聲紋鑑定之條件，無法作聲
    紋比對鑑定，有前開法務部調查局聲紋鑑定報告書可稽（原
    審卷(二)第60、61頁）可按，雖無法確認該錄音帶對話內容全
    部屬實。惟上訴人莊媄涵提出該錄音帶及其譯文之始，被上
    訴廖君宏於原審言詞辯論時對該譯文內容陳稱「部分實在，
    部分不實在」等語（參卷第80頁背面），再參酌證人孫鳴放
    上開證言，足徵該錄音譯文關於兩造如何催討債務（包括簽
    發假本票取信債務人，以加速債務催討）及被上訴人廖君宏
    亦有經營借款業務（包括以身分證、支票或車子抵押借款）
    之對話內容（僅為聊天、詢問及討論，並無決定是否委託被
    上訴人廖君宏催討債務或向被上訴人借款），並非全然不實
    。至於被上訴人廖君宏嗣後具狀陳稱經其反覆重聽錄音帶，
    發現其談話之人係另有其人云云，惟如其與上訴人莊媄涵間
    從無如該錄音帶譯文所示意旨之對話，在初聽或看到譯文內
    容時，即可輕易判斷，豈有於言詞辯論時自陳譯文內容為「
    部分實在，部分不實在」之理，所辯反覆重聽後，始發現談
    話之人不是自己，悖乎常情，委難採取。上訴人莊媄涵主張
    曾因委託被上訴人廖君宏催討債務，而簽發無實際債權之本
    票，亦堪信為實在。
  4.如前所述，被上訴人廖君宏雖曾受上訴人莊媄涵委託催討債
    務，並因而簽發本票，惟證人孫鳴放證稱不清楚上訴人莊媄
    涵開立多少金額之本票給被上訴人廖君宏，即難以確切證明
    如表編號2、3、4 之本票，盡數皆屬上訴人莊媄涵因委託被
    上訴人廖君宏催討債務而簽發交付。至於上訴人莊媄涵所提
    96年6月1日其委託「中南海應收帳款管理企業公司」（負責
    人林金水）催討債務之委託書（原審卷(一)第46頁），顯然與
    被上訴人廖君宏及系爭本票無關。另所提97年6月3日委任書
    〔立書人：莊媄涵，確認及切結人：王立宏、信宏財務管理
    公司〕、97年6月3日切結承諾書〔立書人：王立宏（信宏財
    務管理公司）〕、97年6月5日車輛保管切結書〔立書人：王
    立宏〕（影本見原審卷(二)第70至72頁），被上訴人廖君宏均
    否認為其簽寫，且經原審送鑑定筆跡結果，亦因資料不足，
    無從鑑定為被上訴人廖君宏之筆跡，有前開法務部調查局98
    年12月31日函（原審卷(二)第128頁)可參。況面額82,000元之
    本票（即系爭編號2本票），其簽發日期為97年6月12日，何
    以會預先出現在97年6月3日簽署之「委任書」及「切結承諾
    書」？可見該等委任書、切結承諾書，內容實異於常情，難
    保無臨訟事後加工製造之嫌疑，缺乏可信度，不得執為不利
    於被上訴人廖君宏之論據。被上訴人廖君宏以原審囑託鑑定
    時僅檢送影印本，致無法鑑定筆跡，顯有誤會。被上訴人廖
    君宏聲請再送鑑定該等委任書之筆跡，及於原審聲請傳訊證
    人「王立宏」、函調「信宏財務管理企業公司」、「中南海
    應收帳款工作室」之公司或商號設立資料，核均無必要。另
    外，上訴人莊媄涵迭稱其因此於97年6月3日另簽發面額依序
    為10萬元、20萬元、50萬元及5萬元之本票4紙交付被上訴人
    廖君宏（此部分事實，為被上訴人廖君宏否認），可見其委
    託催討債務所簽發之本票，當不以系爭編號2、3、4 本票為
    限。
  5.被上訴人廖君宏辯稱系爭編號2、3、4 本票，係上訴人莊媄
    涵向其借款共104萬2,000元而簽發之事實，業提出上訴人莊
    媄涵承認為其於97年6月3日簽署之「借據」（影本參原審卷
    (二)第56頁）為證。該借據載明上訴人莊媄涵收到借款70萬元
    等情，自堪證明上訴人莊媄涵確有收受此筆借款無訛。就該
    70萬元借貸部分，被上訴人廖君宏已無再證明其70萬元資金
    來源之必要。上訴人莊媄涵雖陳稱該紙借據亦係委託被上訴
    人廖君宏催討債務所簽發。然其無法證明因委託被上訴人廖
    君宏催討債務而簽發本票之確實金額，已如前述，其所提前
    開錄音帶及譯文，也無開立借據以催討債務之對話，證人孫
    鳴放亦未證述上訴人莊媄涵委託被上訴人廖君宏討債時有簽
    署借據的情形，且上訴人莊媄涵原僅主張簽發虛偽內容之本
    票供被上訴人廖君宏催討債務，乃於被上訴人廖君宏提出此
    項借據後，始為如是陳述，益屬難以採信。另被上訴人廖君
    宏所稱其交付上訴人莊媄涵之借款，來自於其母親廖魏燕玉
    前揭雲林縣西螺鎮農會之貸款及自有之現金，上訴人莊媄涵
    尚親自書立車輛讓渡證書二紙及委託訴外人楊長龍簽具車輛
    讓渡證書，作為附證及擔保之用，並提出農會貸款餘額證明
    書（原審卷(一)第86頁）、讓渡證書三紙（原審卷(一)第87至89
    頁）、錄音光碟及其譯文（原審卷(一) 第90至93頁、第106至
    110頁）為證。 惟該等貸款餘額證明書、讓渡證書及錄音光
    碟及其譯文，依前開編號1 本票論述之相同理由（除簽發本
    票日期不同外），亦無從證明上訴人莊媄涵向被上訴人廖君
    宏借款金額超過借據所載70萬元之事實。尤其，被上訴人廖
    君宏既然知道要求上訴人莊媄涵簽署借據，以保護自己權益
    ，如果其於97年6月3日，借給上訴人莊媄涵的款項超過70萬
    元，為何要求上訴人莊媄涵簽署之借據，金額僅為其中「70
    萬元」，而非全部借款？可見被上訴人廖君宏當時借給上訴
    人莊媄涵的款項，事實上僅有借據記載之70萬元，超過部分
    ，兩人間並無實質債權債務關係。故被上訴人廖君宏抗辯其
    取得編號2、3、4 之本票，共借給上訴人莊媄涵104萬2,000
    元款項，就超過70萬元部分，並非可採。
  6.參酌前開訴外人謝長江、陳鳳美確有積欠上訴人莊媄涵債務
    ，上訴人莊媄涵確有委託被上訴人廖君宏催討債務，並因此
    簽發無實際債權之本票交給被上訴人廖君宏，但其確實簽發
    本票之金額不明，暨被上訴人廖君宏事實上亦有借錢給上訴
    人莊媄涵，惟交付上訴人莊媄涵之借款金額僅為70萬元等各
    節，足認兩造各主張之票據基礎原因關係，均為部分屬實，
    即在金額70萬元之範圍，被上訴人廖君宏抗辯其原因關係為
    金錢消費借貸，固屬實在；而超過金額70萬元部分，上訴人
    莊媄涵主張係因為委託被上訴人廖君宏催討債務，亦屬可信
    。惟系爭編號2、金額82,000元之本票，乃97年6月12日所簽
    發，被上訴人廖君宏所提前開上訴人莊媄涵於97年6月3日簽
    立之70萬元借據，衡情顯非因該筆70萬元之借款而簽發。換
    言之，系爭編號2 之本票債權全部，以係上訴人莊媄涵委託
    被上訴人廖君宏催討債務而簽發的可能性較高，當與該70萬
    元借貸無關。
  7.上訴人莊媄涵其餘所稱曾與被上訴人廖君宏互換車子使用，
    被上訴人廖君宏侵占其所有車號6550－GB自小客車（登記為
    訴外人楊長龍名義）等事項，即便屬實，亦均無從證明其委
    託被上訴人廖君宏催討債務所簽發之本票，為系爭編號2、3
    、4 本票面額全部。另被上訴人廖君宏於原審時雖陳稱訴外
    人楊長龍名義的車牌6550－GB號汽車，既作價10萬元出賣於
    伊，並已交付使用，自可從上訴人莊媄涵應還之借款中扣除
    10萬元價金等語（原審卷(二)第130頁背面)。惟上訴人莊媄涵
    主張該車係「借名登記」在楊長龍名義，並未承認或同意將
    該車出售，自難認為上訴人莊媄涵對被上訴人廖君宏因此有
    何債權存在，被上訴人廖君宏所稱可扣除10萬元「價金」，
    僅為其單方面主觀之陳述，不生系爭票款債權抵銷或清償之
    效力。另訴訟進行中，於法院或受命法官試行或勸諭和解時
    ，當事人所為之讓步或陳述，係為使雙方消彌紛爭而為，參
    照民事訴訟法第422條「 調解程序中當事人所為之陳述或讓
    步，於調解不成立後之本案訴訟，不得採為裁判之基礎。」
    之規定，最高法院28年上字第1058號判例指出「言詞辯論時
    試行和解未成立者，當事人一造在試行和解時所為讓步之表
    示，並非訴訟標的一部之捨棄或認諾，不得以此為判決之基
    礎」之意旨，法院自不得採為裁判之基礎。上訴人莊媄涵以
    被上訴人廖君宏在準備程序受命法官勸諭和解時，曾表示和
    解金額為50萬元，認為不難發現如果被上訴人廖君宏真的有
    借款128萬2,000元給伊，怎會輕易放棄原來求償金額云云，
    不論被上訴人廖君宏有無作此項讓步或陳述，本院均不得採
    為裁判之基礎。
  8.綜上論述，系爭編號2、3、4 之本票，在70萬元範圍，其基
    礎原因關係為被上訴人廖君宏抗辯之消費借貸，逾70萬元部
    分，則為上訴人莊媄涵主張的委託被上訴人廖君宏催討債務
    關係，兩造間就該逾70萬元部分，實際上即無債權債務關係
    之存在。被上訴人廖君宏就超過70萬元部分，自不得對上訴
    人莊媄涵主張票據權利。上訴人莊媄涵於原審時表示願意接
    受測謊，以釐清真相云云（原審卷(二)第132頁)，經核非屬必
    要。從而，上訴人莊媄涵訴請確認被上訴人廖君宏所執有之
    該等本票債權不存在，就超過70萬元本息之範圍(即編號2本
    票82,000元全部及編號3、4本票面額合計逾70萬元部分），
    洵屬正當，應予准許；在70萬元本息之範圍（即編號3、4本
    票面額合計70萬元本息部分），則為無理由，應予駁回。
七、原審就附表編號1所示金額24萬元之本票及利息，就編號2、
    3、4所示之本票，在超過面額合計70萬元及其利息部分，為
    上訴人莊媄涵勝訴之判決，而駁回其餘之訴，於法並無違誤
    。惟其主文第1項，未明確記載不存在之本票債權，為編號2
    本票面額82,000元及利息全部、編號3、4本票面額合計70萬
    元及利息部分，為顯然錯誤，應予更正之。兩造各對其不利
    部分，提起上訴，分別指摘原判決違法不當，求予廢棄改判
    ，皆為無理由，均應予駁回。
據上論結，兩造之上訴均為無理由，依民事訴訟法第436條之1第
3項、第449條第1項、第78條，判決如主文。
中    華    民    國   100    年    7     月    5     日
                          民事第一庭
                              審判長法  官  康 弼 周
                                    法  官  黃 楹 榆
                                    法  官  陳 瑞 水
┌───────────────────────────────────────┐
│附表：                                                      99年度簡上字第33號│
├──┬──────┬──────┬───┬─────┬──────┬─────┤
│編號│發   票   日│金額(新台幣)│到期日│本票號碼  │利息起算日  │備      考│
├──┼──────┼──────┼───┼─────┼──────┼─────┤
│ 1  │97年5月21日 │24萬元      │未記載│CH 317595 │97年5月21日 │利息均為至│
├──┼──────┼──────┼───┼─────┼──────┤清償日止，│
│ 2  │97年6月12日 │82,000元    │未記載│CH 675118 │97年6月12日 │按年息百分│
├──┼──────┼──────┼───┼─────┼──────┤之6計算。 │
│ 3  │97年6月3日  │48萬元      │未記載│CH 675110 │97年6月3日  │          │
├──┼──────┼──────┼───┼─────┼──────┤          │
│ 4  │97年6月3日  │48萬元      │未記載│CH 675111 │97年6月3日  │          │
└──┴──────┴──────┴───┴─────┴──────┴─────┘
以上正本係照原本作成。
本判決不得上訴。
中    華    民    國   100    年    7     月    5     日
                                    書記官  莊 素 美